【裁判字號】    97,上易,386
【裁判日期】    970618
【裁判案由】    傷害
【裁判全文】
臺灣高等法院高雄分院刑事判決         97年度上易字第386號
上  訴  人  臺灣屏東地方法院檢察署檢察官
被      告  甲○○
上  訴  人
即  被  告  乙○○
上  訴  人
即  被  告  丙○○
上列上訴人因傷害案件，不服臺灣屏東地方法院96年度易字第85
3號中華民國97年3月31日第一審判決（起訴案號：臺灣屏東地方
法院檢察署96年度偵字第3865號），提起上訴，本院判決如下：
     主  文
上訴駁回。
     事實及理由
一、本案經本院審理結果，認第一審判決上訴人即被告乙○○、
    丙○○傷害罪刑，被告甲○○被訴傷害部分公訴不受理。核
    其認事用法均無不合，應予維持，並引用第一審判決書記載
    之事實、證據、理由（如附件）。
二、公訴人上訴意旨雖以：告訴人乙○○、丙○○於告訴期間內
    即95年12月29日於檢察事務官調查中就其等涉嫌傷害被告甲○○之辯解，亦提及被告涉嫌傷害之情節，是其表示「依法
    處理」，是否即謂其無提起告訴之意思，並非無疑。況依鄉
    鎮市調解條例第31條規定：「告訴乃論之刑事案件由有告訴
    權之人聲請調解者，經調解不成立時，鄉、鎮、市公所依其
    向調解委員會提出之聲請，將調解事件移請該管檢察官偵查
    ，並視為於聲請調解時已經告訴。」則本件乙○○及丙○○
    係有告訴權人，其既表明調解之立場，應視為提起告訴云云
    ，而上訴人即被告乙○○、丙○○則以被告甲○○先出手推
    ，先出手打，原審未審酌本案原委、傷害動機即分別論處上
    訴人等罪刑，量刑、用法不當等語提起上訴等語。
三、經查本案係被告甲○○具狀就被告乙○○涉犯傷害及竊佔罪
    嫌，丙○○涉犯傷害罪嫌向檢察官提起告訴，檢察事務官於
    95年12月29日訊問告訴人甲○○、被告乙○○、丙○○等人
    並提示告訴人之驗傷單，問丙○○；你是否跟甲○○互毆？
    答：是。問：是否受傷？答：擦傷而已，但沒驗傷單。接著
    訊問告訴人所稱竊佔部分，被告乙○○陳述土地分割糾紛云
    云，始終未言及乙○○有被毆受傷之詞，被告丙○○亦僅供
    述受到擦傷，但未驗傷之經過，並未就其受傷部分表明告訴
    之旨。則檢察事務官最後訊問：是否願意去調解委員會去調
    解？甲○○答：不要。乙○○、丙○○答：依法處理。顯然
    係就告訴人甲○○提起告訴部分是否有調解意願之問題，表
    示依法處理，並無任何請求檢察官訴追告訴人甲○○傷害渠
    等罪責或聲請調解之意思表達。此由其後96年1 月12日檢察
    事務官再次訊問時，被告乙○○始當庭提出驗傷單，對檢察
    事務官問稱：是否提出傷害告訴？答稱：「要」之情可以確
    知被告乙○○係於95年12月29日偵訊過後始起意提出驗傷單
    告訴，距95年6 月29日案發時已逾6 個月甚明。原審諭知此
    部分不受理之判決，並無不合。檢察官執前詞指摘原判決此
    部分不當為無理由。而被告乙○○、丙○○所辯之情，業經
    原審判決論敘甚詳，並審酌被告乙○○、丙○○均無前科，
    素行尚稱良好，及被告乙○○對於被告甲○○檢舉其亂倒廢
    棄物，不但不知反省，反先動手傷人，惟其致被告甲○○所
    受之傷害尚屬輕微，被告丙○○雖係目睹其母被推倒而毆打
    被告甲○○成傷，惟其致被告甲○○所受之傷害較重，暨被
    告乙○○、丙○○於犯罪後均未能坦承犯行，難謂已悔改等
    一切情狀，分別量處罪刑，並予減刑，其認事用法，量刑均
    屬適當，被告乙○○、丙○○上訴意旨仍執陳詞指摘原判決
    不當，亦屬無理由。本案上訴均予駁回。
據上論斷，應依刑事訴訟法第373條、第368條，判決如主文。
    本案經檢察官陳宗吟到庭執行職務。
中    華    民    國    97    年    6    月    18     日
                   刑事第九庭    審判長法官  莊秋桃
                                       法官  謝宏宗
                                       法官  裕斗
以上正本證明與原本無異。
本件判決不得上訴。
中    華    民    國    97    年    6    月    19     日
                                     書記官  白  蘭
附錄本判決論罪科刑法條：
中華民國刑法第277條第1項
傷害人之身體或健康者，處 3 年以下有期徒刑、拘役或 1 千元
以下罰金。
附件：
臺灣屏東地方法院刑事判決               96年度易字第853號
公  訴  人  臺灣屏東地方法院檢察署檢察官
被      告  甲○○
            乙○○
            丙○○
上列被告因傷害案件，經檢察官提起公訴（96年度偵字第3865號
），本院判決如下︰
    主  文
乙○○傷害人之身體，處拘役拾日，減為拘役拾伍日，如易科
罰金，以銀元佰元即新臺幣玖佰元折算壹日。
丙○○傷害人之身體，處拘役伍拾捌日，減為拘役貳拾玖日，如
易科罰金，以銀元佰元即新臺幣玖佰元折算壹日。
甲○○被訴傷害部分公訴不受理。
    事  實
一、乙○○因不滿甲○○（起訴書誤載為李麒宇）檢舉其亂倒廢
    棄物，於民國95年6 月29日下午5 時30分許，請求屏東縣警
    察局東港分局興龍派出所派警會同處理，詎其先至屏東縣新
    園鄉○○村○○路9 號甲○○住宅前等候時，竟與甲○○發
    生爭吵，並進而基於傷害之犯意，出手抓擊甲○○之胸部，
    致甲○○受有前胸抓傷之傷害，甲○○不甘受辱，遂出手將
    乙○○推倒在地。此際，乙○○之子丙○○適與警員陳志成
    、洪清竣抵達現場，目睹乙○○被推倒在地，怒不可抑，亦
    基於傷害之犯意，趨前毆打甲○○，致甲○○受有左眼眶挫
    傷、瘀青及右手掌、右膝擦傷之傷害，所幸陳志成、洪清竣
    上前攔阻，始暫告平息。
二、案經甲○○訴請臺灣屏東地方法院檢察署檢察官偵查起訴。
    理  由
壹、程序方面：
一、按被告以外之人於審判外之言詞或書面陳述，除法律有規定
    者外，不得作為證據，刑事訴訟法第159 條第1 項定有明文
    。被告以外之人（包括證人、鑑定人、告訴人、被害人或共
    同被告等）於審判外之言詞或書面陳述，為所謂傳聞證據，
    由於傳聞證據有悖於法院直接審理及言詞審理之精神，妨害
    當事人之反對詰問權，影響程序正義之實現，除法律有規定
    者（例如同法第159 條第2 項、第159 條之1 至第159 條之
    5 、第206 條等）外，原則上不具有證據能力。
二、本件被告甲○○、乙○○、丙○○及證人陳志成、洪清竣於
    檢察事務官調查中所為之陳述，均屬傳聞證據，且其等於本
    院審理時所為供述，經核與其等於檢察事務官調查中所為之
    陳述相符，不符合刑事訴訟法第159 條之2 規定，故其等於
    檢察事務官調查中所為之陳述，均不具有證據能力。
三、按一般人遭受他人毆打成傷後，為提出告訴，而至醫院、診
    所就診或接受治療，其要求醫師所出具之診斷證明書，具有
    個案之性質，應屬被告以外之人於審判外之書面陳述，而屬
    傳聞證據，且不符合刑事訴訟法第159 條之4 第2 款所稱特
    信性文書之要件。準此，本件被告甲○○提出之屏東縣東港
    鎮蔡清鄉診所診斷證明書，自不具有證據能力。又本院向被
    告甲○○就醫之蔡清鄉診所調取之診療記錄，雖亦屬傳聞證
    據，但此係從事醫療業務之人，於例行性之業務過程中，基
    於觀察或發現而當場或即時記載之文書，且無顯有不可信之
    情況，依刑事訴訟法第159 條之4 第2 款規定，應具有證據
    能力。
貳、有罪部分：
一、訊據被告乙○○、丙○○均矢口否認有何傷害犯行，被告乙○○辯稱：伊僅碰觸到被告甲○○之衣服，即遭其推倒在地
    ，既未觸及其身體，亦未將其抓傷；被告丙○○辯稱：伊見
    被告乙○○被推倒在地後，上前攙扶，卻遭被告甲○○自背
    後偷襲，伊因此予以還擊，應成立正當防衛而不罰各云云，
    經查：
(一)、證人陳志成於本院審理時證稱：「（問：95年6 月29日被告
    打架時，現場情形如何?） 丙○○‧‧‧‧帶我們去甲○○
    他家，看到乙○○（已）到甲○○家，郭（黃素）伸手抓甲○○衣服，甲○○把乙○○推倒在地，丙○○看到母親被推
    倒在地，就衝進來打甲○○，我在中間把他們二人推開，叫
    丙○○退後，甲○○沒有退後，我去阻擋甲○○。‧‧‧‧
    （問：你到達時有看到乙○○抓住甲○○的胸部？）是的。
    當時甲○○穿短袖T 恤，乙○○用手抓住他的衣服。‧‧‧
    ‧（問：丙○○看到他母親被推倒就衝上前打甲○○？）丙○○看到他母親被推倒就衝上前，就跟甲○○打起來，我不
    清楚誰先出手。」證人洪清竣亦於本院審理時證稱：「我跟
    陳志成巡邏，丙○○‧‧‧‧叫我們在烏龍馬祖廟等他，他
    帶我們去甲○○家，我們到達時，乙○○被甲○○推倒，甲○○與丙○○沒有說話就打起來，我跟陳志成把他們二人隔
    開，他們打了一下就被我們隔開。後來有叫同事支援帶回派
    出所」等語。證人陳志成、洪清竣身為警務人員，其立場本
    即較為公正中立，且證人陳志成在本件偵查中曾遭被告甲○○控告妨害自由及傷害，並無偏袒被告甲○○可言，其等所
    為上開陳述應屬可信，從而，被告乙○○確有出手抓擊被告
    甲○○，被告丙○○目睹被告乙○○被推倒在地，即上前毆
    打被告甲○○，而非在攙扶被告乙○○時遭偷襲始加以還擊
    ，均無疑義。
(二)、被告甲○○於本院審理時以證人身分證稱：「（問：乙○○
    出手抓你哪裡？）抓我胸前衣服，也有抓胸部。（問：你胸
    前抓傷部分是她抓你造成的？）是的。（問：右臂抓傷如何
    造成？）可能（是）警察抱住造成的，跟其餘被告二人無關
    。‧‧‧‧（問：你左眼眶挫傷瘀青、右手掌及右膝擦傷都
    是丙○○打你造成的？）是的。（問：丙○○如何打你？）
    他衝上來我掙扎摔倒在地，他就壓著我在地上打我。」且被
    告甲○○確受有前胸skin ecchymosis （抓傷）、左眼眶co
    ntusion （挫傷）、swelling ecchymosis （腫脹、瘀青）
    及右手掌、右膝abrasion（擦傷）之事實，有蔡清鄉診所診
    療記錄1 紙在卷可稽，足見被告乙○○抓擊被告甲○○，業
    已碰觸被告甲○○之身體，而造成其受有前胸抓傷之傷害，
    且被告丙○○毆打被告甲○○，亦確造成被告甲○○受有左
    眼眶挫傷、瘀青及右手掌、右膝擦傷之傷害。
(三)、被告乙○○於本院審理時雖證稱：「妳左前臂擦挫傷、瘀青
    如何來的?） 是因為被告甲○○把我推開跌倒造成的，我跌
    倒時丙○○上前要拉我起來，甲○○打丙○○，他們就打起
    來了。‧‧‧‧（問：本件妳去報案還是丙○○？）我。（
    問：妳去哪裡報案？）派出所。‧‧‧‧（問：妳說甲○○
    先動手打丙○○？）是的。（問：他如何打丙○○？）我沒
    注意看。（問：丙○○先去拉妳起來還是先跟甲○○打架？
    ）他要上來拉我，還沒有拉到人就跟他打起來。‧‧‧‧（
    問：妳因為甲○○檢舉妳亂倒廢棄物才去報案？）是的」云
    云，惟其中所稱被告甲○○先動手毆打被告丙○○，且被告
    丙○○係先上前攙扶伊而後方與被告甲○○互毆一節，與前
    引證人陳志成、洪清竣之證言不符，應屬迴護之詞，不足採
    信。至證人柯慶守於本院審理時證稱：被告甲○○之母請伊
    砍伐龍眼樹後，隔壁另有人請伊砍掉檳榔樹；證人郭慶謨於
    本院審理時證稱：被告乙○○曾打電話告訴伊有人檢舉其傾
    倒廢棄物，且其有收到環保局之通知各云云，與本件無直接
    關聯，尚不足資為有利於被告乙○○、丙○○之證據。
(四)、按正當防衛必須對於現在不法之侵害始得為之，侵害業已過
    去，即無正當防衛可言。至彼此互毆，又必以一方初無傷人
    之行為，因排除對方不法之侵害而加以還擊，始得以正當防
    衛論。故侵害已過去後之報復行為，與無從分別何方為不法
    侵害之互毆行為，均不得主張防衛權（最高法院30年上字第
    1040號判例參照）。如前所述，本件係被告甲○○推倒被告
    乙○○後，亦即侵害已過去後，被告丙○○始上前毆打被告
    甲○○，且被告丙○○攻擊被告甲○○在先，並非為排除對
    方不法之侵害而加以還擊，則其自無成立正當防衛可言。
(五)、綜上所述，本件被告乙○○、丙○○所辯，均無非事後卸責
    之詞，俱無可採，事證明確，其等犯行均堪認定。
二、按行為後法律有變更者，適用行為時之法律。但行為後之法
    律有利於行為人者，適用最有利於行為人之法律。修正後刑
    法第2 條第1 項定有明文。茲因本件論罪科刑所適用之刑法
    於94年2 月2 日修正公布，95年7 月1 日施行，被告乙○○
    、丙○○行為後刑法法律有變更，爰比較新舊法如下：
(一)、法定刑罰金部分：按修正前刑法第33條第5 款規定：「罰金
    ：一元以上。」修正後改為：「罰金：新臺幣一千元以上，
    以百元計算之。」比較新舊法，本件關於刑法第277 條第1
    項法定刑罰金部分，以適用修正前之規定較有利於被告乙○○、丙○○。
(二)、易科罰金之折算標準部分：按依修正前刑法第41條第1 項前
    段及修正前罰金罰鍰提高標準條例第2 條規定，有期徒刑或
    拘役易科罰金，以銀元100 元以上300 元以下（即新臺幣30
    0 元以上900 元以下）折算1 日，依修正後刑法第41條第1
    項前段規定，則改以新臺幣1,000 元、2,000 元或3,000 元
    折算1 日，比較新舊法，關於有期徒刑或拘役易科罰金之折
    算標準，亦以適用修正前之規定較有利於被告乙○○、丙○○。
(三)、綜上比較結果，被告乙○○、丙○○行為後變更之刑法法律
    對其等並無較為有利之情形，則本件自應適用其等行為時刑
    法之規定。
二、核被告乙○○、丙○○所為，均係犯修正前刑法第277 條第
    1 項之傷害罪。爰審酌被告乙○○、丙○○均無前科，素行
    尚稱良好，及被告乙○○對於被告甲○○檢舉其亂倒廢棄物
    ，不但不知反省，反先動手傷人，惟其致被告甲○○所受之
    傷害尚屬輕微，被告丙○○雖係因目睹其母被推倒，而毆打
    被告甲○○成傷，惟其致被告甲○○所受之傷害較重，暨被
    告乙○○、丙○○於犯罪後均未能坦承犯行，難謂已謂悔改
    之意等一切情狀，分別量處如主文所示之刑，以示懲儆。被
    告乙○○、丙○○犯罪之時間，均在96年4 月24日以前，且
    所犯不在中華民國九十六年罪犯減刑條例所定不予減刑之列
    ，均合應依該條例第2 條第1 項第3 款規定，減其刑期2 分
    之1 ，即各減為拘役15日及29日，並均諭知易科罰金之折算
    標準。又被告甲○○所受右臂抓傷之傷害，乃警員陳志成、
    洪清竣勸架時將其抱住所造成，並非遭被告丙○○毆打所致
    ，業據被告甲○○於本院審理時陳述明確，惟因公訴人認此
    部分與前述被告丙○○經判決有罪之傷害犯行間，有實質上
    一罪之關係，爰不另為無罪之諭知。
、不受理部分：
一、公訴意旨略以：被告甲○○於95年6 月29日下午5 時30分許
    ，在屏東縣新園鄉○○村○○路9 號住處，因被告乙○○與
    其發生爭執並抓住其胸膛，竟基於傷害之犯意，推倒被告乙○○，致被告乙○○受有左前臂擦挫傷及瘀青之傷害，因認
    被告甲○○涉有刑法第277 條第1 項之傷害罪嫌云云。
二、按刑法第277 條第1 項之罪，須告訴乃論；告訴乃論之罪，
    其告訴應自得為告訴之人知悉犯人之時起，於六個月內為之
    ；告訴乃論之罪，其告訴已逾告訴期間者，應諭知不受理之
    判決，刑法第287 條前段及刑事訴訟法第237 條第1 項、第
    303 條第3 款定有明文。
三、經查：被告甲○○於95年11月24日具狀對被告乙○○提出傷
    害及竊佔之告訴，被告乙○○於95年12月29日於檢察事務官
    調查中，經問以是否願意去調解委員會調解時，固答稱：「
    依法處理。」惟此顯係針對調解而發，尚難認係對被告甲○○提出傷害之告訴。至被告乙○○對被告甲○○提出傷害告
    訴之時間，則應係96年1 月12日（檢察事務官問以是否提出
    傷害告訴時，據其答稱：「要」），惟此際距95年6 月29日
    案發時已逾6 個月，其告訴顯已逾期。是被告乙○○對被告
    甲○○提出之傷害告訴，既已逾告訴期間，則此部分自應諭
    知不受理之判決。
據上論斷，應依刑事訴訟法第299 條第1 項前段、第303 條第3
款，刑法第2 條第1 項前段、修正前刑法第277 條第1 項、第41
條第1 項前段，罰金罰鍰提高標準條例第1 條前段、修正前罰金
罰鍰提高標準條例第2 條，中華民國九十六年罪犯減刑條例第2
條第1 項第3 款、第7 條，判決如主文。
本案經檢察官陳俊宏到庭執行職務。
中    華    民    國    97    年    3     月    31    日
                  刑事第三庭    法  官  春生
以上正本證明與原本無異。
如不服本判決應於收受本判決送達後10日內向本院提出上訴書狀
，其未敘述上訴理由者，並得於提起上訴後10日內向本院補提理
由書狀（均須按他造當事人之人數附繕本）「切勿逕送上級法院
」。
中    華    民    國    97    年    3     月    31    日
                                書記官  唐淑嫻
附錄本判決論罪科刑法條：
修正前刑法第277條第1項：
傷害人之身體或健康者，處3 年以下有期徒刑、拘役或1 千元以
下罰金。


司法院資訊處製作；財團法人民間司法改革基金會備份。
